【裁判字號】    98,交上易,270
【裁判日期】    981103
【裁判案由】    過失傷害
【裁判全文】
臺灣高等法院刑事判決               98年度交上易字第270號
上  訴  人  臺灣臺北地方法院檢察署檢察官
被      告  甲○○
上列上訴人因被告過失傷害案件，不服臺灣臺北地方法院98年度
交易字第240號，中華民國98年7月30日第一審判決（起訴案號：
臺灣臺北地方法院檢察署98年度偵字第8268號），提起上訴，本
院判決如下：
    主  文
原判決撤銷。
甲○○因過失傷害人，處拘役參拾日，如易科罰金，以新台幣壹
仟元折算壹日。
    事  實
一、甲○○於民國97年8月26日上午8時40分許，駕駛車牌號碼
    9283-DB號自用小客車，沿臺北市大安區○○○路○段西往東
    （起訴書誤為東往西）方向行駛，於行近該路段與師大路交
    岔口欲右轉進入師大路時，本應注意轉彎車應讓直行車先行
    ，於轉彎之際，即應注意右後方來車是否確實已經閃避、禮
    讓，而依當時情況，天氣晴朗、日間自然光線，道路為柏油
    路面且乾燥無缺陷或障礙物，視距良好，亦即無不能注意之
    情形，竟疏未注意其右側後方適有違規行駛在該路段所設置
    之最外側右轉專用車道，由乙○○○駕騎車牌號碼M97-409
    號普通重型機車直行而來，而逕自右轉，致直行之乙○○○
    閃避不及，其機車左手把與甲○○所駕駛之汽車右後方發生
    擦撞，因而人車倒地，並受有左側恥骨骨折、左肘及左足擦
    傷等傷害。甲○○於車禍發生後，未離開現場，並於警方人
    員尚不知肇事者前，向警員報案而願接受裁判。
二、案經乙○○○訴由台灣臺北地方法院檢察署檢察官偵查起訴
    。
    理  由
一、訊據被告甲○○固坦承於上開時地有駕駛汽車與乙○○○所
    騎乘之機車發生車禍，及告訴人乙○○○因此受傷之事實不
    諱，惟矢口否認有何過失，辯稱：伊是行駛在最右側右轉專
    用車道上，有顯示右轉燈，也有注意並後方並無來車，是告
    訴人所騎機車自後方撞擊伊車，伊無違規，亦無過失，本件
    車禍之發生，係因告訴人騎機車占用右轉專用車道違規直行
    而致云云。
二、經查：
  (一)被告於97年8月26日上午8時40分許，駕駛車牌號碼9283-DB
    號自用小客車，沿臺北市大安區○○○路○段西往東方向行
    駛，於該路欲右轉進入師大路時，與在其右後方行駛之告訴
    人所騎乘車牌號碼M97-409號普通重型機車發生碰撞，告訴
    人因此人車倒地，而受有恥骨骨折、左肘及左足擦傷等傷害
    之事實，為被告所是認，並有道路交通事故現場圖、調查報
    告表(一)、(二)、道路交通事故補充資料表各1份、事故現場及
    車損照片10幀、國防醫學院三軍總醫院附設民眾診療服務處
    診斷證明書2紙附卷可稽（他字偵卷第28頁、第32頁正面、
    背面、第29頁、第16至20頁、第3至4頁），此部分事實堪以
    認定。
  (二)被告雖否認有過失，辯稱：伊都依規定行駛，是告訴人之直
    行機車違規行駛在右轉專用車道上，告訴人機車來撞伊車的
    云云。惟證人即告訴人乙○○○於原審證稱：「（你騎乘機
    車當時有無發現被告有駕駛9283-DB自用小客車？）我沒有
    看到，他是從我的左後方超車右轉，．．．當時我從和平東
    路西向東，我從後照鏡沒有看到被告，我是騎乘到師大路口
    時，被告的車從左後方超車，右轉師大路，被告右轉時有碰
    到我的車子，．．．被告有直撞到我的車子，我人向前倒，
    被告直接切過來右轉，我來不及閃躲．．．被告的車子是右
    轉過去，不是前車身碰到我，是後車身撞到我的機車，．．
    ．我機車的左前把手壞掉，機車腳踏處的左邊緣破掉，左邊
    的後視鏡也轉向壞掉等語（原審卷第33頁正面、第35頁背面
    ）。且依卷附被告所駕車輛之毀損照片觀之，被告汽車右後
    方車體有明顯撞擊痕跡（他字偵卷第18頁下方照片）；再參
    以卷附現場照片（他字偵卷第17頁上方、下方），於車禍發
    生後，被告汽車、告訴人機車均斜停放在和平東路1段、師
    大路口之斑馬線處，告訴人之機車係向左倒放在被告車輛之
    右後方。可知，本件車禍就是在被告汽車正在右轉時所發生
    ，故當時之撞擊力量應係告訴人機車自汽車之右後方擦撞而
    來，二車之碰撞即係在被告正為右轉動作時所發生甚明，與
    告訴人所證，被告係切過來右轉時發生擦撞一節相符。被告
    於本院審理時所辯：告訴人不是在我的右後方，後照鏡沒有
    看到，伊認為告訴人是在伊車的正後方，從右後方擦撞上伊
    車云云（本院卷第26頁背面、38頁背面），然告訴人若係在
    被告車輛右後方，因告訴人汽車於右轉時係以弧度前行，而
    非直角，二車之碰撞處應係車輛後方保險桿處附近，而不會
    是右側車身處，此乃當然之理，被告所辯，顯非事實。被告
    又辯稱：其右轉前有減速及打方向燈，是告訴人機車來撞伊
    車的云云。然本案車禍發生前，被告汽車與告訴人機車均係
    同向行駛於和平東路1段西往東方向，為雙方所是認，若被
    告汽車係行駛在告訴人機車之正前方，且其為準備右轉有減
    速及顯示右轉方向燈等以提醒後方車輛，衡情行駛在被告汽
    車後方之告訴人機車為自身之安全，當亦會閃避、減速，焉
    有可能告訴人機車竟全不閃躲猶逕自後方撞擊前方要右轉汽
    車之理。綜上，告訴人於車禍發生前係行駛在被告車輛之右
    後方處，迨可認定。被告上開所辯並非事實，不可採信。
  (三)台北市○○○路○段由西往東方向在最外側設置有右轉專用
    車道，有警攝之現場照片1張及告訴人所繪之現場簡圖1份在
    卷可參（他字偵卷第16頁下方照片、第36頁現場示意圖），
    而告訴人當時行車方向係和平東路1段由西往東方之方向直
    行，其有違規行駛於該右轉專用車道上一節，為告訴人於原
    審時證述明確（原審卷第33頁背面、34頁正面）。被告亦以
    此而辯稱：本件車禍之發生係告訴人直行機車違規行駛於右
    轉專用車道所致云云。惟查：轉彎車應讓直行車先行，道路
    交通安全規則第102條第1項第6款定有明文；而依一般生活
    經驗，台灣地區因機車眾多，為顧及機車行進之安全，欲右
    轉之汽車駕駛人於行駛近路口時，除應先顯示右方向燈對後
    方機車示意欲右轉提醒注意外，汽車於右轉彎前更應於路口
    減速，甚至暫停，於確認右後方已無直行機車或右後方機車
    已經閃避、禮讓後，始得進行右轉彎，方能認為已經遵守上
    開「轉彎車應讓直行車先行」之交通規則。並非汽車先在到
    達路口，或汽車已顯示方向燈警示後方來車後，即可逕行為
    右轉動作，否則上開「轉彎車應讓直行車先行」之交通規則
    ，即失其意義。而本案被告係欲自和平東路1段右轉進入師
    大路，其於右轉前除應為減速、打方向燈之行為外，應再注
    意並確認其右後方有無來車及右後方來車有無減速、禮讓其
    車後，始得開始為右轉彎之動作，以確保其轉彎時右後方來
    車之行進安全，此當為被告駕駛車輛應盡之注意義務。再參
    以被告於偵查中曾供稱：「我要右轉時有注意右後方有無來
    車，確定沒車才右轉，我不知對方從哪個地方出來」等語（
    他字偵卷第45頁），是被告亦承稱其雖然行駛在右轉專用車
    道上，但於為右轉動作前仍應注意其右後方之來車動向始得
    進行右轉。而告訴人機車雖係直行車、違規行駛在右轉專用
    車道上，但告訴人機車於被告右轉前係行駛在被告右後方，
    而不是正後方之事實，業據本院認定如上，則被告於實際為
    右轉行為時竟疏未注意其右後方有告訴人機車之來車，於未
    確認告訴人機車有無減速、禮讓之情形下，即貿然右轉，其
    所為自有違反上開轉彎車應讓直行車先行之交通安全規則，
    被告辯稱本件車禍全係告訴人違規行駛車道而致一節，即非
    可採。至告訴人有上開不依規定行駛在直行車道上之違規行
    為，其對車禍之發生亦同有過失，惟此並不影響本院認為被
    告對本案車禍應負過失肇責之認定。又本案於偵查中曾送請
    台北市車輛行車事故鑑定委員會鑑定本件車禍肇責，結果認
    為告訴人騎乘普通重型機車，直行車占用右轉專用車道，及
    被告駕駛自用小客車有右轉疏忽，而認為二人對車禍之發生
    均有過失，有該會98年2月11日北市裁鑑定第00000 000000
    號函暨所附鑑定意見書1份在卷可憑（他字偵卷第50至53頁
    ），與本院前開認定相符，可以憑採。至原審將本案送請台
    北市政府交通局行車事故鑑定覆議委員會覆議結果，以為告
    訴人騎乘普通重型機車，直行車占用右轉專用車道為本件車
    禍發生之原因，被告並無過失一節（原審卷第10、11頁鑑定
    覆議意見書），則與本院前開認定不同。然此覆議結論，本
    院並不受其拘束，本院以為告訴人雖有上開不依規定行駛在
    直行車之違規行為，惟被告為右轉車輛，其於右轉時對右後
    方來車之動向有注意義務，其竟疏未注意其右後方之告訴人
    來車，亦未確認告訴人機車之行進方向，即貿然右轉，自有
    違反轉彎車應讓直行車先行之交通規則，其對本件車禍之發
    生應負過失罪責，理由已詳如上述，上開覆議意見書疏未審
    酌及此而認被告並無過失云云，不足採為對被告有利之認定
    。
  (四)公訴意旨另以：被告係右轉車，違規行駛在直行車道上，沒
    有行駛在上開路段之右轉專用車道上云云，惟此均為被告所
    否認。且依告訴人於原審時所證：「被告是從我的左後方超
    車右轉．．．（被告的車子是第四車道右轉嗎？）我看不到
    被告．．．因為路寬只有不到4米5」等語（原審卷第33頁正
    面、背面）。可知，告訴人於車禍發生前並未看見被告有行
    駛在其左側之直行車道上，且告訴人係指稱被告自其左後方
    超車而來，則被告原即行駛在告訴人同車道之可能性為大，
    公訴意旨上開所指尚有誤會，本院認為被告對本件車禍發生
    之過失係違反上開道路交通安全規則第102條第1項第6款之
    規定，併說明之。
  (五)按轉彎車應讓直行車先行，道路交通安全規則第102條第1項
    第6款定有明文，此為被告駕駛汽車時應注意之事項，而依
    當時情形天候晴朗、日間有自然光線，柏油道路之路面乾燥
    、無缺陷亦無障礙物，視距良好之情況下，並無不能注意之
    情事，其竟疏未注意，因而肇事，自應負過失責任。且因其
    過失行為致告訴人身體受有如事實欄所述之傷害，被告過失
    行為與告訴人身體所受之傷害間自有相當因果關係。
  (六)綜上所述，本案事證已臻明確，被告犯行堪以認定。
三、核被告所為，係犯刑法第284條第1項前段之過失傷害罪。又
    被告肇事後，於犯罪未發覺前，有親自或託人報警，並已報
    明自己之姓名等資，請警方前往處理一情，有台北市○○○
    ○○道路交通事故肇事人自首情形紀錄表一份附卷可稽（見
    他字偵卷第33頁），而接受裁判，合於自首條件，併依刑法
    第62條前段規定，減輕其刑。
四、原判決未就全案事證詳為審酌，遽為被告無罪之判決，尚有
    未洽，檢察官提起上訴執以指摘原判決不當，為有理由，自
    應由本院將原判決撤銷改判。爰審酌被告品行、過失程度、
    告訴人所受傷勢之輕重，告訴人本身亦同有過失，及被告於
    犯後均未坦承犯行，亦未與告訴人為民事上和解，犯後態度
    非佳等一切情狀，量處如主文第二項所示之刑，並諭知易科
    罰金之折算標準。
據上論斷，應依刑事訴訟法第369條第1項前段、第364條、第299
條第1項前段、刑法第284條第1項前段，第62條前段、第41條第1
項前段，刑法施行法第1條之1，判決如主文。
本案經檢察官林秀濤到庭執行職務。
中    華    民    國    98    年    11    月    3     日
            刑事第十二庭  審判長法  官  蔡永昌
                                法  官  陳榮和
                                法  官  蔡國在
以上正本證明與原本無異。
不得上訴。
                                書記官  顧哲瑜
中    華    民    國    98    年    11    月    3     日
附錄：本案論罪科刑法條全文
刑法第284條第1項
因過失傷害人者，處6月以下有期徒刑、拘役或5百元以下罰金。


司法院資訊處製作；財團法人民間司法改革基金會備份。
